臺灣臺北地方法院刑事判決　　　　　　　　　　　　　　九十年度自字第八五七號
　　自　訴　人　丁○○
　　被　　　告　乙○○
右列被告因偽造文書等案件，經自訴人提起自訴，及台灣台北地方法院檢察署檢察官
移送併辦（九十年度偵字第二三五一五號），本院判決如左：
    主  文
乙○○無罪。
    理  由
一、自訴意旨略以：自訴人丁○○於民國八十六年八月間向被告乙○○任負責人之端
    儀營造工程有限公司（下稱端儀公司）借牌標得台北市環境保護局「山豬窟垃圾
    衛生掩埋場第五標工程」，由自訴人任現場工地主任，辦理業務及實際施作。該
    工程於八十六年十一月十七日施工中，不慎挖破台灣省農工嘉義機械廠（下稱台
    農嘉義廠）向台北市環境保護局承作之「山豬窟垃圾衛生掩埋場第二標工程」管
    線，自訴人於和解及修繕完成後依實際發生情況，製作損失金額為新台幣（下同
    ）四十九萬五千九百九十六元之損失清單、端儀公司與台農嘉義廠和解書各一份
    ，俾便向明台產物保險公司（下稱明台保險公司）申辦保險理賠時，被告即以熟
    悉理賠手續主動要求辦理，自訴人遂委由被告代向明台保險公司辦理理賠事宜。
    然被告為求順利增加理賠金額，竟意圖為自己不法之所有，於八十六年十一月十
    八日擅自在空白之損失清單上，將原損失金額由四十九萬五千九百九十六元提高
    為六十四萬四千一百九十六元，並以彩色影印之方式將自訴人蓋用在原損失清單
    上之端儀公司工地專用章及自訴人印章之印文剪貼套用在該損失清單下方而偽造
    以自訴人名義制作之金額內容不實之損失清單，並變造端儀公司與台農嘉義廠之
    和解書內容，進而持上開偽造之損失清單及變造之和解書申請理賠，使明台公司
    陷於錯誤而獲得理賠四十五萬一千一百三十三元，扣除給付自訴人之二十二萬元
    ，被告因而獲得不當利益二十三萬一千一百三十三元，因認被告涉刑法第三百三
    十九條第一項之詐欺取財罪、同法第二百十六條、第二百十條之行使偽造私文書
    罪罪嫌等語。
二、按犯罪之被害人得提起自訴；犯罪事實之一部提起自訴者，他部雖不得自訴亦以
    刑事訴訟法第五條得提起自訴論。但不得提起自訴部分係較重之罪，或其第一審
    屬於高等法院管轄，或第三百二十一條之情形者，不在此限，刑事訴訟法第三百
    一十九條第一項前段、第二項均有明文。又按被告行使變造他人私文書，主張上
    訴人無租賃權，訴請上訴人遷讓房屋，上訴人難謂非犯罪被害人，自得提起自訴
    。又上訴人得否提起自訴，應依自訴狀所訴事實，上訴人是否為被害人為準，不
    得以經調查結果，被告無被訴犯罪事實，為上訴人不得提起自訴之根據，最高法
    院七十年台上字第五０九三號判例意旨足參。依自訴人自訴事實之形式觀之，自
    訴人係認被告將自訴人以端儀公司工地主任名義所製作之損失清單上記載之金額
    內容更改後，復以彩色影印之方式將端儀公司工地專用章及自訴人之印文剪貼套
    用在該偽造之損失清單下方，繼持向明台保險公司申請保險理賠，使明台保險公
    司陷於錯誤，而詐得較高之保險金，而認被告涉有行使偽造私文書罪嫌及詐欺罪
    嫌，二罪之間並有牽連關係云云，則依自訴人之指訴，其中行使偽造文書犯行部
    分，被告係偽造自訴人之印文並進而偽造自訴人名義製作之損失清單私文書，自
    訴人應為該犯罪之直接被害人，至詐欺取財部分，被害人為明台公司，自訴人雖
    非直接被害人，然犯罪事實一部之行使偽造私文書罪為較重之罪，則揆諸前揭說
    明，自訴人仍得就犯罪事實之全部提起自訴，故本件自訴應屬適法。又本案係於
    九十年六月十二日向本院提起自訴，雖自訴人復於九十年七月十六日向台灣台北
    地方法院檢察署就同一事實提出告訴（即後述併辦部分），是本案自訴係在檢察
    官因告訴而開始偵查之前，依刑事訴訟法第三百二十三條第一項前段之規定，自
    訴人提起本件自訴，於法並無不合，本院就本案自應為實體之審究。
三、按犯罪事實應依證據認定之，無證據不得推定其犯罪事實；又不能證明被告犯罪
    者，應諭知無罪之判決，刑事訴訟法第一百五十四條、第三百零一條第一項分別
    定有明文。次按事實之認定，應憑證據，如未能發現相當證據，或證據不足以證
    明，自不能以推測或擬制之方法，為裁判基礎；認定犯罪事實，所憑之證據，雖
    不以直接證據為限，間接證據亦包括在內，然無論直接或間接證據，其為訴訟上
    之證明，須於通常一般之人均不致於有所懷疑，而得確信其為真實之程度者，始
    得據之為有罪之認定，倘其證明尚未達到此一程度，而有合理性懷疑之存在時，
    即無從為有罪之認定；另以被害人之陳述為認定犯罪之依據時，必其陳述並無瑕
    疵，且就其他方面調查，又與事實相符，始能認有證據能力，此分別有最高法院
    七十六年台上字第四九八六號判例、四十年台上字第八六號判例及六十一年臺上
    字第三０九九號可資參照。
三、訊據被告雖不否認將其任負責人之端儀公司牌照出借與自訴人標得前揭山豬窟工
    程，且為配合相關工程之進行，偶會依自訴人或其妻丙○○之要求，將公司印章
    借予自訴人，亦有依照保險公司保險金核發程序在保險公司所核發之保險金撥入
    端儀公司帳戶後轉交自訴人之妻丙○○，核與自訴人指訴，及證人即自訴人之妻
    丙○○於本院調查中證述借牌及經由被告公司取得保險公司理賠金額等情相符，
    惟堅決否認有何行使偽造私文書、詐欺取財犯行，辯稱：伊並不知悉申請保險金
    理賠之事，所有保險之相關手續都是自訴人或其妻在辦理，伊從未經手申請保險
    金之事，何能偽造損失清單及和解書，且伊僅是在保險公司核撥保險金時扮演代
    收代付之角色而已，且因丙○○要求其等急需現金而以部分開立支票及部分提出
    現金之方式將保險金全數交付自訴人及丙○○等語。經查：
（一）本件自訴人認被告涉犯前開行使偽造私文書及詐欺取財之犯行，關於人證部分
      ，僅有自訴人之指訴，及證人即自訴人之配偶丙○○之證述。證人丙○○雖於
      本院調查中明確陳稱：當時確因被告告知其與自訴人渠熟悉辦理理賠手續，可
      以代為向明台保險公司申請理賠，所以才由其將所準備好之所有資料拿到端儀
      公司在台北市○○路二七一巷四弄四號一樓的辦事處交給被告本人一節，惟證
      人丙○○係自訴人之妻，其與自訴人關係密切，又曾同因本件糾紛以自訴人身
      份對被告提起同一事實之偽造文書自訴，經本院以八十九年度自字第一０五九
      號判決不受理在案，有該判決書影本足參，則證人丙○○之證詞是否可採，已
      有疑義，況其亦稱：（指交付申請理賠之文件與被告）當時有無其他人在場已
      經忘記了等語，其證述之真實性更無從查究；又證人甲○○即南山公證公司負
      責前揭山豬窟工程理賠申請現場履勘之人員於本院調查中證稱，履勘當時是一
      個主任（自訴人於本院調查中自承該主任即伊本人）陪同的，而報告書中所附
      的損失清單及和解書是履勘之後其要求陪同之主任應於事後寄交其公司所提出
      ；另明台保險公司函覆本院謂其公司承保之初是由員工「李世瑤」、「陳福星
      」與端儀公司人員「丙○○」、「丁○○」洽辦等語，有該公司九十一年三月
      十一日意業理字第四八號函可憑，則依證人甲○○及明台保險公司回函，僅能
      認與明台保險公司接洽之人員均為自訴人與證人丙○○，並無任何其他證據或
      證人足證自訴人確有將申請理賠之相關文件交由被告辦理之情，是無從以證人
      丙○○之證述來佐證自訴人指訴之真實性。
（二）自訴人於本件自訴中指訴被告係以彩色影印並剪貼套用自訴人印文之方式偽造
      自訴人名義所製作之損失清單，惟核諸卷附自訴人所提出其製作之山豬窟垃圾
      衛生掩埋場第五標工程損失清單（下稱損失清單一），與明台保險公司提出之
      南山公證有限公司（下稱南山公證公司）公證理算報告書原本所附被保險人所
      提出之山豬窟垃圾衛生掩埋場第五標工程損失清單（即自訴人指訴係被告偽造
      之損失清單，下稱損失清單二），該二份損失清單上所蓋用之「端儀營造工程
      有限公司工地專用章」及「丁○○」印文，損失清單二上二個印文重合之範圍
      顯然比損失清單一上二印文重合範圍為大，若係如自訴人指訴被告將損失清單
      一上印文剪貼後影印之犯罪手法，其二印文重合範圍應為一致，不應出現大小
      不一之情形，況且本院觀諸損失清單二上二個印文，其上之端儀公司印文為藍
      字，其下之自訴人印文為紅色，且紅色之自訴人印文甚為清晰、完整，倘係如
      自訴人所指訴之被告係以彩色影印之方式予以剪貼套用，是否仍能呈現出紅色
      印文之全貌，亦堪質疑，是自訴人前開指訴亦有瑕疵。
（三）雖自訴人提出其製作之損失清單及和解書與明台保險公司於本院調查中所提出
      之上開理算報告書中所附損失清單與和解書確有不同，惟被告既否認前開文件
      曾經其手交付明台保險公司，自訴人亦無從證明二份文件不同係因被告行為所
      致，則自訴人提出之物證，亦無從證明被告有何自訴人所指行使偽造私文書、
      詐欺取財犯行。
（四）另查，證人即明台保險公司人員戊○○於本院調查中結證以，一般被保險人申
      請理賠事件之程序，會先請公證公司查勘理算，跟被保險人作協商，並由公證
      公司出具報告書後，才會由其公司依照報告書核撥保險金額等語，則保險公司
      究竟應核准多少額度之理賠金額，不以被保險人提出之損失清單等文件資料為
      唯一之根據，本件明台保險公司依據南山公證公司出具之理算報告書核准理賠
      金額，即難認明台保險公司有何陷於錯誤之情。況自訴人及證人丙○○對於被
      告所提出之端儀營造工程有限公司請款單一紙所載「明台理賠款」、「451133
      元」旁領款人簽章處「施先生」、「丙○○」之簽名分別為其等之筆跡，及自
      訴人提出之「89.4.29開立尾款結算單」一紙上亦記載之「明台理賠（87.2.4
      ）451133」等內容業經其等閱覽過後亦未與被告爭執等情均不否認，是亦無何
      證據足證被告有何詐領保險金之犯行。
四、綜上所述，自訴人之指訴已有瑕疵，復查無何其他積極證據足證被告有自訴人所
    指之行使偽造私文書及詐欺取財之犯行，不能證明被告有罪，自應為無罪之諭知
    。
五、移送併辦意旨略以：自訴人於八十六年八月間向被告任負責人之端儀公司借牌標
    得台北市環境保護局「山豬窟垃圾衛生掩埋場第五標工程」。該工程於八十六年
    十一月十七日施工中，不慎挖破台農嘉義廠向台北市環境保護局承作之「山豬窟
    垃圾衛生掩埋場第二標工程」管線，自訴人於和解及修繕完成後依實際發生情況
    ，將各項資料製作一份，俾便向明台保險公司申辦保險理賠，被告即以熟悉理賠
    手續主動要求辦理，自訴人遂委由被告代向明台保險公司辦理理賠事宜。然被告
    為求順利增加理賠金額，竟於八十六年十一月十八日填寫端儀公司損失清單時自
    行提高損失清單金額，並變造端儀公司與台農嘉義廠之和解書內容，進而持上開
    不實之文件申請，獲得理賠四十五萬一千一百三十三元，扣除給付自訴人之二十
    二萬元，被告因而獲得不當利益二十三萬一千一百三十三元，因認被告涉刑法第
    三百三十九條第一項之詐欺取財罪、同法第二百十六條、第二百十條之行使偽造
    私文書罪罪嫌，而向台灣台北地方法院檢察署檢察官提起告訴，檢察官因認與本
    件犯罪事實相同為單純一罪而移送併辦。經查，檢察官移送併辦事實之犯罪時間
    及地點與本件均相同，為同一事實，應為單純之一罪，本為自訴效力所及，本院
    自得併予審酌，爰附此敘明。
據上論斷，應依刑事訴訟法第三百四十三條、第三百零一條第一項，判決如主文。
中    華    民    國      九十一      年      四      月      三十      日
　　　　　　　　　　　　　　　　　　臺灣臺北地方法院刑事第三庭
　　　　　　　　　　　　　　　　　　    審判長法　官　徐　世　禎
                                              法  官  劉  台  安
　　　　　　　　　　　　　　　　　　　　　　　法　官　黎　惠　萍
右正本證明與原本無異
如不服本判決應於送達後十日內向本院提出上訴狀。
                              書記官　賈　繼　藩
中    華    民    國      九十一      年      四      月      三十      日
